【裁判字號】    91,上訴,3354
【裁判日期】    921217
【裁判案由】    偽造文書等
【裁判全文】
臺灣高等法院刑事判決                          九十一年度上訴字第三三五四號
    上  訴  人
    即  被  告  丁○○
右上訴人因偽造文書等案件，不服臺灣板橋地方法院九十一年度訴字第八一一號，中
華民國九十一年九月十八日第一審判決（起訴案號：臺灣板橋地方法院檢察署九十年
度偵字第一六五九八號）提起上訴，本院判決如左：
    主  文
原判決撤銷。
丁○○連續意圖為自己不法之所有，以詐術使人將本人之物交付，處有期徒刑陸月，
如易科罰金，以佰元折算壹日。
    事  實
一、丁○○自民國（下同）八十九年一月五日起，在臺北縣板橋市○○街十號二樓住
    處，以自己名義召集如附表一所示之互助會，且均採標息預先扣除之內標制，每
    月在附表一所示之時、地開標一次，並由丁○○向會員收取會款，或由會員將會
    款匯入丁○○指定之帳戶。詎丁○○因需款急用，竟基於意圖為自己不法所有之
    概括犯意，連續於附表二所示之開標日，由丁○○利用會員間彼此不完全認識，
    且多數會員均信任會首而未到場投標之機會，在上開住處以電話向活會會員詐稱
    為某某之會員得標，使開標當期之活會會員丙○○、林蕊（會單上「謝蕾」）、
    己○○、甲○○（會單上「甲○○」、「乙○○」）、王一智、庚○○、陳麗雀
    、陳麗珍等陷於錯誤，而仍按指示繳付活會會款予丁○○，共計詐得新臺幣（下
    同）二十五萬六千四百元（冒標之會期、標金、當期活會人數及詐得金額等，詳
    如附表二所示）。另丁○○復在附表一編號乙所示互助會多次開標後，告知未到
    場參加開標之戊○○、己○○等低於實際得標金額之數目，使之誤信不實之得標
    金額而仍繳交較高之活會會款，共計詐得戊○○、己○○、許毓珊及林蕊所繳交
    活會會款差額六千二百元（開標之日期、所告知會員之得標金額及詐得金額，均
    詳如附表三所示）。嗣丁○○於九十年七月五日宣布倒會（各互助會當月均未開
    標），各活會會員相互核對互助單所剩會期及活會數後，始知受騙。
二、案經高瓊敏、甲○○、戊○○、己○○、庚○○訴由臺灣板橋地方法院檢察署檢
    察官偵查起訴。
    理  由
一、訊據上訴人即被告丁○○矢口否認有詐欺取財之犯行，辯稱：除了丙○○係活會
    外，其他人都是死會，而丙○○部分，伊係欠她活會會錢，並非詐欺她活會會錢
    。伊並未冒標或告知不同的得標金額，而係因會員甲○○、己○○不繳死會會款
    ，才會倒會云云。
二、經查：
    (一)本案附表一編號乙、丙所示之互助會，至九十年七月五日倒會時止，應各僅餘
      九會、二會尚未進行，然經各該互助會活會會員相互核對之結果，實際仍各尚
      存十三會、三會活會等情，業據告訴人高瓊敏、甲○○、戊○○、己○○、庚○○及被害人林蕊、王一智於偵、審中指述明確，並有告訴人等所提出之活會
      會款繳納明細表、銀行或郵局存摺影本、會款紀錄表及電匯單等證物附卷為憑
      。又附表一編號乙所示之互助會，告訴人戊○○於警詢中所指其尚存一活會，
      係源自互助會倒會後，其外祖母林蕊（會單編號８：謝蕾）將該活會權利讓渡
      予伊，亦據戊○○、林蕊於偵、審中陳明在卷，則被告施行詐術之對象，仍應
      認係對當時活會會員林蕊為之，而非戊○○，附此敘明。另告訴人甲○○、被
      害人王一智至倒會為止，亦存有會單上「甲○○」二會、「乙○○」一會、「
      王一智」一會，共四活會。又其中會單上「乙○○」係甲○○向乙○○借名與
      會，業據甲○○、王一智及證人乙○○於原審或本院審理時供述在卷，是告訴
      人甲○○就渠等所餘活會在會單上之名義，於警詢及法院審理時之供述，雖略
      有齟齬，惟始終堅稱仍存有四活會，則相一致，並提出前開匯款證明以供稽考
      ，仍堪採信。
    (二)被告丁○○雖於本院審理時辯稱：除了丙○○係活會外，其他人都是死會，而
      丙○○部分，伊係欠她活會會錢，並非詐欺她活會會錢云云，然查，附表一編
      號乙所示互助會至倒會為止，未進行之會數應尚有九會，惟除高瓊敏二會活會
      部分，被告迄本院審結時仍未指明尚存有何活會會員，甚而在偵查中指稱：我
      不記得五千元互助會何人活會云云，則其迴避查證之情，已然可徵。又被告於
      本院審理時說明己○○、戊○○、許毓珊、林蕊（會單上「謝蕾」）所參與附
      表一編號乙所示互助會均已得標，惟據其所提出之匯款憑證僅八十九年九月八
      日、八十九年十月七日、九十年三月七日三紙，其餘則均指稱「當月沒有給付
      金錢」（見本院卷一，九十一年（
      書狀），亦未檢附相關資金流程或憑證，已難信實。而參酌告訴人戊○○於偵
      查中係指稱：「（參加五千元合會情形？）我一共參加二會，許毓珊、謝蕾各
      一會，倒會後均讓給我，所以我有一個活會，三個死會（見偵查卷第一三五頁
      背面）」；告訴人己○○亦指稱：「（參加五千元合會情形？）二個活會．．
      ．。每月我們四人（指己○○、戊○○、許毓珊、林蕊）均將會款合起來，以
      現金付給莊女。如有人得標，則由莊女扣除應付會款將得標金匯入玲或娟戶頭
      ，我們與莊女沒有其他金錢往來。（五千元合會得標情形？．．．）九十年三
      月七日一次、八十九年九月五日一次、八十九年十月五日一次，共三次（見偵
      查卷第一三五頁背面、第一三六頁）」等語，顯係陳述被告前指有匯款憑證部
      分得標之事實，惟否認有其他得標及收取會款之情形，則被告前開空言所辯部
      分，自非可採。另依附表一編號乙所示互助會會單所載：甲○○、王一智、乙○○名義各兩會，共計參與六會，而會單上「乙○○」係甲○○向乙○○借名
      與會，已如前述。惟被告於本院審理時所指該互助會交付甲○○、王一智之得
      標會款，僅於八十九年四月八日、同年十一月八日、九十年一月十日及同年四
      月十日共四次匯款，並提出匯款憑證為據（見本院卷一，九十一年（
      ０二年）十一月二十七日被告答辯書狀）。又告訴人甲○○於偵、審中均堅稱
      ：附表一編號乙所示互助會，僅於八十九年十一月及九十年四月得標。至被告
      所指八十九年四月八日匯款十八萬五千元，係王一智一萬元的會得標；於九十
      年一月十日匯款十九萬三千六百元，係伊（甲○○）一萬元的會得標等語（見
      偵查卷第一三六頁、原審卷第一三０頁至第一三一頁），再參核被告及告訴人
      甲○○均供述係附表一編號乙所示互助會得標款之八十九年十一月八日、九十
      年四月十日匯款，其匯款金額各為七萬三千七百元、六萬六千五百元，核與前
      開八十九年四月八日及九十年一月十日匯款為十八、九萬餘元之金額，顯然相
      差甚遠，則被告前指該八十九年四月八日及九十年一月十日匯款，亦係交付告
      訴人甲○○、王一智附表一編號乙所示互助會之得標款云云，自不足採信。綜
      此，堪認告訴人甲○○指稱：至倒會為止，渠等尚存有會單上「甲○○」二會
      、「乙○○」一會、「王一智」一會，共四活會等語，應與事實相符。此外，
      被告雖於本院供稱：告訴人庚○○所參與附表一編號乙之互助會已於八十九年
      八月二十五日得標；參與附表一編號丙之互助會已於九十年三月五日得標云云
      ，惟亦同時註記「當月沒有給付金錢（見本院卷一，九十一年（
      年）十一月二十七日被告答辯書狀）」，亦未另提出其他資金流程或憑證以實
      其說，則在告訴人庚○○堅決否認得標或曾收取會款，並提出歷次會期係繳交
      活會會款之憑證（見偵查卷第七七頁至第八五頁），亦難採信被告此部分之辯
      詞。又被告迄本院審結前均未能就陳麗珍、陳麗雀參與附表一編號乙、丙所示
      互助會得標及交付會款一節，提出證據以說明。綜上事證及說明，足證附表一
      編號乙、丙所示之互助會，至九十年七月五日倒會時止，本應各僅餘九會、二
      會尚未進行，然實際確仍各尚存十三會、三會活會之事實，則被告確有冒標會
      款之情事，應堪認定。末者，告訴人等於警詢時均一致指稱：投標時，伊是以
      電話聯絡，所以沒寫過標單，亦不清楚標單是否要註記投標人姓名等語，顯指
      渠等未曾親臨開標場所，且觀告訴人等所提出之互助會單，亦無詳列載明各會
      期得標之會員，則在被告否認冒標之情形下，自無從得知被告究係在何會期冒
      標。惟被告確有冒標之事實，已如前述，為兼顧「罪疑利益，歸於被告」之原
      則，應認被告係於緊鄰倒會前之數會期開始冒標（如此受害之活會會員數量最
      小），故據此核計被告共詐得二十五萬六千四百元之活會會款。
    (三)另附表一編號乙所示互助會，被告向告訴人己○○、戊○○及向丙○○、庚○○告知不同之得標金額一節，亦據告訴人己○○、戊○○、丙○○、庚○○指
      陳在卷，並有前開提出之活會會款繳納明細表、銀行或郵局存摺影本、會款紀
      錄表及電匯單等證物存卷可考，足堪採信。而依告訴人己○○於偵查中供稱：
      「每月伊等己○○、戊○○、許毓珊、林蕊四人，均將會款合起來，以現金付
      給莊女」，及被害人許毓珊、林蕊亦供稱：「每月均由戊○○告知應繳會款，
      付會款予戊○○」等語（見偵查卷第六四頁背面、第一三五頁背面），可認被
      告向己○○、戊○○詐稱較低之得標金額，將可取得己○○、戊○○、許毓珊
      及林蕊當期所共同繳付較多之活會會款。則依附表一編號乙所示互助會會單上
      己○○、戊○○、許毓珊及林蕊（會單上「謝蕾」）合計參加六會，除八十九
      年九月五日、同年十月五日、九十年三月五日因得標，致上開活會數減少，據
      此核計被告此應共詐得六千二百元之活會會款差額。
    綜上所述，被告前開辯解，應係事後卸責之詞，不足採信。本案事證明確，其犯
    行洵堪認定，應依法論科。
三、核被告所為，係犯刑法第三百三十九條第一項之詐欺取財罪。被告於同一會期內
    ，同時向多數之活會會員捏稱任一活會會員得標（冒標）而行詐騙，取得該活會
    會員當期所繳付之會款，係一行為同時侵害多數活會會員之財產法益，為同種想
    像競合犯，仍應從一詐欺取財罪處斷。又被告先後多期詐欺取財之犯行，時間緊
    接，所犯構成要件相同之罪，顯係基於概括犯意而為之，應依連續犯規定論以一
    罪，並依法加重其刑。
四、原審以被告犯罪事證明確，予以論罪科刑，固非無見。惟查：(1)被告既以詐稱某
    活會會員得標，而實際由己取得該期繳付之會款，則其詐欺之金額，應僅係冒標
    之各該會期，該期活會會員所繳納之會款，並不包括前已得標之會員依其義務所
    應繳納死會會款，及各活會會員在非被告冒標之會期所繳納會款（因若會期係由
    其他會員得標，會款則係交予該會員，並非被告取得，自不能認係被告詐欺之所
    得），是原審判決逕以被告積欠活會會員會款之總額，核認前開詐欺之金額，即
    有未合；(2)原審判決在事實欄所提及之附表一編號乙所示互助會，係認至倒會為
    止尚有十四會之活會數，惟在判決理由中則載稱「該互助會尚有十三會活會．．
    ．，此業經告訴人丙○○、甲○○、戊○○及庚○○指述在卷」，顯有事實、理
    由之矛盾，亦有未洽；(3)本案互助會係採內標制，被告所告知活會會員之得標金
    額越低，則該活會會員當期所應繳付之會款越多，經核被告在附表一編號乙互助
    會部分會期所告知己○○、戊○○之得標金額，均較告知庚○○、丙○○者為低
    ，可知被告己○○、戊○○在該部分會期需繳付較多之會款，則被告詐欺之對象
    係己○○、戊○○等，非庚○○、丙○○，是原審判決此部分之認定，亦有違誤
    。被告上訴意旨仍執前詞否認犯罪，雖為無理由，惟原判決既有前揭可議之處，
    仍應由本院將之撤銷改判。爰審酌被告犯罪之動機、目的、手段、所生危害及犯
    罪後之態度等一切情狀，量處如主文第二項所示之刑，並諭知易科罰金之折算標
    準。
五、公訴意旨另以：被告丁○○基於偽造文書之概括犯意，利用會員間彼此不完全認
    識，且多數會員均信任會首而未到場投標之機會，連續於如起訴書附表一編號乙
    、丙之互助會開標日之不詳時間，在臺北縣板橋市○○街十號二樓住處以不詳之
    會員名義填寫標單及標息，持以參加競標並得標，再向各會員詐稱為不詳之會員
    得標，使開標當期之活會會員仍按期繳付會款，均足生損害於丙○○等活會會員
    （詳細之互助會會員姓名、召集方式、冒標數目等，均詳如起訴書附表一所示）
    ，因認被告另涉犯刑法第二百十六條、二百二十條、第二百十條之行使偽造準私
    文書罪嫌云云。惟查：被告於偵查及法院審理時均堅決否認有冒用會員名義填寫
    標單投標之事實，而告訴人高瓊敏、甲○○、戊○○、己○○、庚○○所指被告
    冒標，係謂被告於投標時，向活會會員隨意捏造任一活會會員得標，嗣後向活會
    會員收取會款而言，並未指稱被告有書寫標單之情事。況告訴人等於警詢時復一
    致供稱：投標時，伊是以電話聯絡，所以沒寫過標單，亦不清楚標單是否要註記
    投標人姓名等語明確（見偵查卷第九頁背面、第十頁背面、第十四頁背面、第十
    六頁背面），此外亦無偽造之標單扣案可資佐證，故顯乏積極證據足以證明被告
    確有偽造準私文書（標單）之犯行，則此部分犯行自屬不能證明，惟公訴人認此
    部分與前開論罪科刑部分，屬牽連犯之裁判上一罪關係，爰不另為無罪之諭知。
據上論斷，應依刑事訴訟法第三百六十九條第一項前段、第三百六十四條、第二百九
十九條第一項前段、刑法第五十六條、第三百三十九條第一項、第四十一條第一項前
段，罰金罰鍰提高標條例第一條前段、第二條，判決如主文。
本案經檢察官劉斐玲到庭執行職務。
中      華      民      國    九十二    年     十二     月     十七     日
                              臺灣高等法院刑事第十五庭
                                  審判長法  官  房  阿  生
                                        法  官  蔡  光  治
                                        法  官  雷  元  結
右正本證明與原本無異。
檢察官如不服本判決，應於收受送達後十日內向本院提出上訴書狀，其未敘述上訴之
理由者並得於提起上訴後十日內向本院補提理由書（均須按他造當事人之人數附繕本
）。
                                        書記官  黃  德  煌
中      華      民      國    九十二    年     十二     月     十七     日
附錄：本判決論罪科刑法條全文
中華民國刑法第三百三十九條（普通詐欺罪）
意圖為自己或第三人不法之所有，以詐術使人將本人或第三人之物交付者，處五年以
下有期徒刑、拘役或科或併科一千元以下罰金。
以前項方法得財產上不法之利益或使第三人得之者亦同。
前二項之未遂犯罰之。
附表一：
┌─┬──────┬─────┬───────┬─────┬──────┐
│編│ 互  助  會 │ 每會金額 │投標時間、地點│至倒會時止│至倒會時止  │
│號│起 訖 時 間 │（新台幣）│              │未進行會數│之活會數    │
├─┼──────┼─────┼───────┼─────┼──────┤
│甲│八十八年七月│一萬元。  │每月五日在臺北│   二會   │    二會    │
│  │五日起至九十│投標採標息│縣板橋市○○街│          │            │
│  │年八月五日止│預先扣除之│十號二樓開標  │          │            │
│  │（包括會首共│內標制。  │              │          │            │
│  │二十六會）  │          │              │          │            │
├─┼──────┼─────┼───────┼─────┼──────┤
│乙│八十九年一月│五千元。  │每月五日及每年│   九會   │   十三會   │
│  │五日起至九十│投標採標息│四月、八月、十│          │謝蕾        │
│  │一年一月五日│預先扣除之│二月之二十五日│          │陳麗雀      │
│  │止（包括會首│內標制。  │在右開地點開標│          │庚○○      │
│  │共三十一會）│          │              │          │乙○○      │
│  │            │          │              │          │王一智      │
│  │            │          │              │          │己○○二會  │
│  │            │          │              │          │陳麗珍二會  │
│  │            │          │              │          │甲○○二會  │
│  │            │          │              │          │丙○○二會  │
├─┼──────┼─────┼───────┼─────┼──────┤
│丙│八十九年九月│二萬元。  │每月五日在右開│   二會   │    三會    │
│  │五日起至九十│投標採標息│地點開標      │          │陳麗雀      │
│  │年八月五日止│預先扣除之│              │          │陳麗珍      │
│  │（包括會首共│內標制。  │              │          │庚○○      │
│  │十二會）    │          │              │          │            │
└─┴──────┴─────┴───────┴─────┴──────┘
附表二：被告冒用活會會員之會期、得標金及詐得金額
┌──┬─────────┬────┬──────┬───┬──────┐
│編號│會期（附表一編號乙│被冒標人│標金（內標）│活  會│  詐得金額  │
│    │所示互助會部分）  │        │ （新台幣） │人  數│ （新台幣） │
├──┼─────────┼────┼──────┼───┼──────┤
│ 一 │九十年四月五日    │利用會員│      一千元│十三人│  五萬二千元│
│    │（第十九會）      │間彼此不│            │      │            │
├──┼─────────┤完全認識├──────┼───┼──────┤
│ 二 │九十年四月二十五日│，且多未│  一千一百元│十三人│五萬零七百元│
│    │（第二十會）      │到場投標│            │      │            │
├──┼─────────┤之機會，├──────┼───┼──────┤
│ 三 │九十年五月五日    │以電話向│  一千一百元│十三人│五萬零七百元│
│    │（第二十一會）    │活會會員│            │      │            │
├──┼─────────┤詐稱某某├──────┼───┼──────┤
│ 四 │九十年六月五日    │之會員得│      一千元│十三人│  五萬二千元│
│    │（第二十二會）    │標。    │            │      │            │
├──┼─────────┼────┼──────┼───┼──────┤
│    │會期（附表一編號丙│        │            │      │            │
│    │所示互助會部分）  │        │            │      │            │
├──┼─────────┼────┼──────┼───┼──────┤
│ 一 │九十年六月五日    │同右    │      三千元│  三人│  五萬一千元│
│    │（第十會）        │        │            │      │            │
├──┼─────────┴────┴──────┴───┴──────┤
│合計│                                              二十五萬六千四百元│
└──┴────────────────────────────────┘
註：計算方式：
    ~h;活會人數＝總會員數－死會會員數（通常即已進行之會期數，惟被告每冒標一次
    ，則減少一死會會員數，增加一活會會員數） ~v;
    ~h;詐得金額＝活會人數×（每會金額－當期標金）~v;
附表三：
┌───────────┬────────┬────────┬─────┐
│開  標  日  期（附表一│告知戊○○、許毓│告知庚○○、高敏│ 詐得金額 │
│編號乙所示互助會）    │娟之得標金額    │瓊之得標金額    │          │
├───────────┼────────┼────────┼─────┤
│八十九年一月五日      │      首會不開標│      首會不開標│          │
│八十九年二月五日      │          八百元│            同上│          │
│八十九年三月五日      │          九百元│            同上│          │
│八十九年四月五日      │          九百元│          一千元│    六百元│
│八十九年四月二十五日  │          九百元│          一千元│    六百元│
│八十九年五月五日      │          一千元│            同上│          │
│八十九年六月五日      │          一千元│      一千一百元│    六百元│
│八十九年七月五日      │      一千一百元│      一千三百元│一千二百元│
│八十九年八月五日      │          一千元│      一千二百元│一千二百元│
│八十九年八月二十五日  │          一千元│      一千二百元│一千二百元│
│八十九年九月五日      │      一千二百元│            同上│（右開各期│
│八十九年十月五日      │      一千二百元│            同上│活會數均為│
│八十九年十一月五日    │          一千元│            同上│六會）    │
│八十九年十二月五日    │          一千元│            同上│          │
│八十九年十二月二十五日│          一千元│            同上│          │
│九十年一月五日        │          九百元│            同上│          │
│九十年二月五日        │          一千元│      一千二百元│    八百元│
│九十年三月五日        │      一千二百元│            同上│（右開會期│
│九十年四月五日        │          一千元│            同上│因戊○○等│
│九十年四月二十五日    │      一千一百元│            同上│人於9.5.│
│九十年五月五日        │      一千一百元│            同上│及10.5.得標│
│九十年六月五日        │          一千元│            同上│，故活會數│
│                      │                │                │減為四會）│
├───────────┼────────┴────────┴─────┤
│合                  計│                                    六千二百元│
└───────────┴───────────────────────┘
註一：計算方式：
      ~h;詐得金額＝活會人數×被告所告知得標金額之差額~v;


司法院資訊處製作；財團法人民間司法改革基金會備份。
